【裁判字號】    98,上,335
【裁判日期】    980811
【裁判案由】    損害賠償
【裁判全文】
臺灣高等法院民事判決                   98年度上字第335號
上  訴  人  聯成加油站有限公司
法定代理人  甲○○
訴訟代理人  陳生全律師
被上訴人    乙○○
            丙○○○
共      同
訴訟代理人  楊金順律師
複 代 理人  陳秀美律師
上列當事人間不動產所有權移轉登記事件，上訴人對於中華民國
98年2月27日臺灣士林地方法院97年度訴字第1097號第一審判決
提起上訴，本院於98年7月28日言詞辯論終結，判決如下：
    主  文
原判決關於駁回上訴人下開第二項之訴部分及訴訟費用之裁判均
廢棄。
上開廢棄部分，被上訴人丙○○○應給付上訴人新台幣貳佰肆拾
捌萬元及自民國九十七年七月三十一日起，至清償日止，按年息
百分之五計算之利息。
上訴人其餘之上訴駁回。
第一、二審訴訟費用，由被上訴人丙○○○負擔十分之九，餘由
上訴人負擔。
    事實及理由
一、本件上訴人主張：
    (一)被上訴人二人為夫妻，被上訴人丙○○○於民國94年間擔
      任伊公司唯一董事即負責人時，趁伊公司結算受僱人到職
      年資辦理退休之機會，違反公司法第192條第3項規定，逕
      發給非勞動基準法（下稱勞基法）所稱勞工而不得領取退
      休金之前任董事即被上訴人乙○○以到職年資15.5年（自
      79年2月6日起至94年6月30日）計算之退休金新台幣（下
      同）248萬元（下稱系爭退休金），依公司法第108條第3
      項、第49條之規定，董事非有特約不得請求報酬，故給付
      董事退休金應有特約始得為之。而伊公司於91年1月10日
      之公司章程中關於董事酬勞之規定，僅對於當時或其後之
      董事發生效力，而被上訴人乙○○於91年1月10日後即未
      擔任伊公司之董事，自不得援引該規定而依股東會之決議
      定其退休金。故伊公司於94年5月25日、94年6月22日之股
      東會決議中，關於給付被上訴人乙○○退休金部分，其決
      議應屬違背法令，均屬無效。
    (二)再者，依民法第52條規定：「總會決議，除本法有特別規
      定外，以出席社員過半數決之。社員有平等之表決權。社
      員表決權之行使，除章程另有限制外，得以書面授權他人
      代理為之。但一人僅得代理社員一人。社員對於總會決議
      事項，因自身利害關係而有損害社團利益之虞時，該社員
      不得加入表決，亦不得代理他人行使表決權。」而伊公司
      於94年6月22日股東會決議關於被上訴人乙○○退休金部
      分，應係關於乙○○自身利害關係而有損伊公司之虞，乙
      ○○自不得行使表決權，且乙○○亦不得代理他股東行使
      表決權，故94年6月22日股東會決議就關於給付乙○○退
      休金部分之決議，顯未達出席股東過半數之同意，乙○○
      自不得以上開決議為領取系爭退休金之依據，是乙○○領
      取系爭退休金應屬無法律上之原因而受有利益，伊公司自
      得依不當得利之法律關係，請求乙○○返還系爭退休金。
    (三)另依公司法第108條第4項、第49條之規定，董事無特約即
      不得請求給予退休金，被上訴人乙○○與伊公司並無關於
      給付退休金之特約，惟被上訴人丙○○○卻仍給付乙○○
      退休金，伊公司自得依公司法第52條、民法第544條之規
      定，請求被上訴人丙○○○負損害賠償之責任等情，爰依
      不當得利之法律關係、公司法第52條、民法第544條之規
      定，求為命(一)被上訴人乙○○應給付上訴人248萬元及自
      起訴狀繕本送達之翌日起，至清償日止，按年息百分之5
      計算之利息。(二)被上訴人丙○○○應給付上訴人248萬元
      及自起訴狀繕本送達之翌日即97年7月31日起，至清償日
      止，按年息百分之5計算之利息。(三)上二項聲明，若被上
      訴人中之一人對上訴人為給付，另名被上訴人於其給付範
      圍內，免除給付義務（原審為上訴人敗訴之判決，上訴人
      聲明不服，提起上訴）。並上訴聲明：(一)原判決廢棄。(二)
      被上訴人乙○○應給付上訴人248萬元及自起訴狀繕本送
      達之翌日起，至清償日止，按年息百分之5計算之利息。
      (三)被上訴人丙○○○應給付上訴人248萬元及自起訴狀繕
      本送達之翌日即97年7月31日起，至清償日止，按年息百
      分之5計算之利息。(四)上開第2、3項聲明，若被上訴人中
      之一人對上訴人給付，另被上訴人於其給付範圍內，免除
      給付義務（見本院卷第49頁之筆錄、第41頁之書狀）。
二、被上訴人則以：
    (一)被上訴人乙○○自79年起至91年間雖擔任上訴人公司董事
      長一職，惟實際上係從事總經理之職務，當屬勞動基準法
      所稱之勞工，依法本有領取退休金之權，此觀上訴人一直
      有為被上訴人乙○○提撥退職金至上訴人公司職工福利專
      戶，及被上訴人乙○○於93年第一次申請退休時，領回退
      休金97萬5,000元。嗣上訴人又欲繼續聘用被上訴人乙○
      ○，曾允諾先繳回退休金，之後正式退休將從優給付退休
      金；復於94年5月25日召開股東臨時會（下稱系爭股東臨
      時會），由包括上訴人公司現任法定代理人甲○○在內之
      全體股東，依上訴人公司章程第12條規定，作成依勞動基
      準法辦理被上訴人乙○○退休事宜之決議；再於94年6 月
      22日召開之股東常會（下稱系爭股東常會），決議依勞基
      法退休資遣給付標準，由職工福利帳戶撥付系爭退休金予
      被上訴人乙○○，是被上訴人乙○○領取系爭退休金，並
      無不當得利可言。
    (二)又被上訴人丙○○○依據上訴人公司章程第12條規定、系
      爭股東臨時會及系爭股東常會決議發放系爭退休金予被上
      訴人乙○○，並未逾越權限，亦難認有不法情事。縱認乙
      ○○受領系爭退休金無法律上原因，則因甲○○有參與上
      開股東會決議之作成，足徵上訴人於給付系爭退休金時，
      係明知無給付義務而為給付，依民法第180條第3款規定，
      上訴人亦不得請求乙○○返還系爭退休金等語，資為抗辯
      。並答辯聲明：上訴駁回。
三、兩造不爭執事項：
    (一)被上訴人乙○○自79年起擔任上訴人公司董事，嗣由被上
      訴人丙○○○自91年起接任上訴人公司董事一職。
    (二)被上訴人丙○○○於94年間擔任上訴人公司負責人時，發
      給被上訴人乙○○系爭退休金。
    (三)上訴人公司章程第12條規定：「董監事酬勞金，其金額由
      股東會議依特約另定之。」
    (四)上訴人公司於94年5月25日召開系爭股東臨時會，於討論
      事項第5項作成「案由：本公司委任執行董事代表人乙○
      ○先生自請退休乙事。說明：員工乙○○先生因個人因素
      、服務加油站年資已有16年之久。依據勞基法第53條第1
      款、第54條第1項第1款規定辦理。勞基法施行細則第29條
      第1項給付之（自請退休日期：94年6月30日）。決議：依
      勞基法執行，全數同意。」之決議記載。
    (五)上訴人公司股東共有13人。
    (六)上訴人公司於94年6月22日召開系爭股東常會，股東林玉
      琪、被上訴人丙○○○、林孝仁、林玉玲、林玉瑗、林玉
      玟、林玉萍全權委託被上訴人乙○○出席並代為行使會議
      時之一切權利義務。
    (七)79年11月12日上訴人公司章程對董事酬金之規定為：「本
      公司置董事一人，推定乙○○為董事，對外代表本公司，
      董事不論盈虧均應給付酬金其金額經股東全體之同意定之
      。」82年6月29日上訴人公司章程對董事酬金之規定為：
      「董事之報酬得於章程內訂明或依特約另定之。」86年11
      月19日上訴人公司章程對董事酬金之規定為：「本公司得
      設董事長一人，其解任、委任及報酬，依照公司法第二十
      九條規定辦理。」88年11月19日上訴人公司章程對董事酬
      金之規定為：「本公司得設置董事長一人，其解任、委任
      及報酬，依照公司法第二十九條規定辦理。」91年11月10
      日上訴人公司章程對董事酬金之規定為：「董監事酬勞金
      ，其金額由股東會議依特約另定之。」。
    (八)91年1月10日上訴人公司之章程第8條規定：「本公司每一
      股東不論出資多寡，均有一表決權」等事實，為兩造所不
      爭執（見本院卷第31頁之筆錄及第23、24頁、第32、33頁
      之書狀），並有上訴人公司94年退職所得清冊、上訴人公
      司94年退職所得清冊、上訴人公司之台北銀行玉成分行綜
      合存款存摺影本、上訴人公司章程、股東臨時會議事錄、
      股東常會議事錄可證（見原審卷第23頁之清冊、第23頁之
      清冊、第88頁之存摺、第8頁至第18頁、第19頁至第22頁
      之公司章程、第50頁至第53頁之事錄、第78頁至第87頁之
      事錄），堪信為真實。
四、本件經依民事訴訟法第463條準用同法第270條之1第1項第3
    款規定，整理並協議簡化爭點後，兩造同意就本院98年6月
    8日準備程序中，兩造協議簡化之爭點為辯論範圍（見本院
    卷第31頁反面之筆錄）。茲就兩造之爭執點及本院判斷，分
    述如下：
    (一)關於上訴人公司得否依不當得利之法律關係，請求被上訴
      人乙○○返還退休金？
      1.按每一股東不問出資多寡，均有一表決權。但得以章程
        訂定按出資多寡比例分配表決權，公司法第102條第1項
        定有明文規定。又按總會決議，除本法有特別規定外，
        以出席社員過半數決之。社員有平等之表決權。社員表
        決權之行使，除章程另有限制外，得以書面授權他人代
        理為之。「但一人僅得代理社員一人」。社員對於總會
        決議事項，「因自身利害關係而有損害社團利益之虞時
        ，該社員不得加入表決，亦不得代理他人行使表決權」
        ，民法第52條亦有定明文規定。又公司法自六十九年修
        正後，有限公司已無關於召開股東會之規定，其股東表
        決權之行使固無須以會議方式為之，於股東行使同意權
        時，如以書面為之，尚非法之所不許（最高法院96年台
        上字第2199號判決參照）。再者，公司法為民法之特別
        法，依特別法優於普通法之準則，有關公司之相關事項
        應優先適用公司法之規定，倘公司法未為規定者，自得
        適用或準用民法規定。又公司法關於表決權之行使既無
        相關規定，而有限公司之股東會，相當於民法社團法人
        之社員總會，故有限公司關於表決權之行使自得適用民
        法第52條之規定，是有限公司之股東會決議，除民法有
        特別規定外，以出席股東過半數決之；有限公司之股東
        有平等之表決權；有限公司之股東其表決權之行使，除
        章程另有限制外，固得以書面授權他人代理為之；「但
        一人僅得代理股東一人」；且有限公司之股東對於股東
        會決議事項，「因自身利害關係而有損害公司利益之虞
        時，該股東應不得加入表決，亦不得代理他人行使表決
        權」。足見有限公司之股東其表決權之行使，除章程另
        有限制外，固得以書面授權他人代理為之；「但一人僅
        得代理股東一人」；且對於股東會決議事項，「因自身
        利害關係而有損害公司利益之虞時，該股東應不得加入
        表決，亦不得代理他人行使表決權」。
      2.經參酌上訴人公司於94年5月25日所召開之系爭股東臨
        時會決議記載：「…討論事項：…五、案由：本公司委
        任執行董事代表人乙○○先生自請退休乙事。說明：員
        工乙○○先生因個人因素、服務加油站年資已有16年之
        久。依據勞基法第53條第1款、第54條第1項第1款規定
        辦理。勞基法施行細則第29條第1項給付之（自請退休
        日期：94年6月30日）。決議：依勞基法執行，全數同
        意。…」，且經出席之上訴人公司股東代表即乙○○、
        林玉琪、丙○○○、林孝仁、林孝豐、丁○○、甲○○
        及林孝智等8人於其上簽名（見原審卷第50頁至第53 頁
        之會議事錄）。揆諸前揭說明，股東行使同意權時，既
        得以書面為之，則上訴人公司股東以簽名為行使同意權
        之方式，亦無不可；又有限公司之股東會決議，除民法
        有特別規定外，係以出席股東過半數決之，而94年5月
        25日股東臨時會議經股東8人表決之全體同意，則關於
        被上訴人乙○○退休金乙事已經決議依勞基法執行。
      3.再依上訴人於94年6月22日所召開之系爭股東常會決議
        記載：「…討論事項：…二、案由：員工解聘或續聘問
        題？說明：本公司於94年5月25日股東臨時會經主席徵
        詢全體出席股東無異議照案通過。但因本公司94年1月
        至6月仍然盈餘虧損，必須動用93年度盈餘請大股東決
        定，94年7月1日起是否停止營運。或重新約聘？決議：
        以勞基法退休、資遣給付標準，以職工福利帳戶支付。
        …」，並經丁○○、乙○○及林邱于等3人於上開決議
        （下稱系爭退休金決議事項）記載末處簽名等情（見原
        審卷第80頁之會議事錄）。另證人林玉琪即系爭股東常
        會會議之紀錄者證稱，系爭退休金決議事項所稱之附件
        （見原審卷第87頁之清冊）即為上訴人公司94年退職所
        得清冊（見原審卷第97頁之筆錄），而觀之上訴人公司
        94年退職所得清冊之記載，被上訴人乙○○到職年資為
        15.5（年），到職日期為79年2月6日，結算日期為94年
        6月30日，退職所得為248萬元等情（見原審卷第87頁之
        清冊），故系爭股東常會以系爭退休金決議事項依勞基
        法退休、資遣給付標準，以職工福利帳戶支付給付被上
        訴人乙○○退休金248萬元。
      4.又上訴人公司股東得以書面簽名之方式行使同意權，上
        訴人公司於94年5月25日所召開之系爭股東臨時會決議
        給付乙○○退休金（見原審卷第50頁至第53頁之會議事
        錄），並於94年6月22日所召開之系爭股東常會決議以
        勞基法退休、資遣給付標準，以職工福利帳戶支付退休
        金（見原審卷第78頁至第86頁之會議事錄），雖丁○○
        、乙○○於系爭股東常會決議事項末處簽名表示同意（
        見原審卷第80頁之會議事錄），應認為係同意權之行使
        ；另林邱于雖亦於系爭決議事項末處簽名表示同意，惟
        觀之上訴人公司之股東名冊，林邱于並非上訴人公司之
        股東（見原審卷第12、13頁之公司章程），按「股東對
        於會議之事項，有自身利害關係致有害於公司之利益之
        虞時，不得加入表決，並不得代理他股東行使其表決權
        ，此規定於董事會之決議準用之。公司法第一百八十五
        條第五項、第一百七十八條、第二百零六條第二項定有
        明文。是非董事之人參與董事會之決議，該董事會之決
        議自難認為合法。」又「公司法第一百八十九條所謂決
        議方法之違反，係指非股東參與決議，特別利害關係人
        加入表決等對決議結果有影響之情形而言。」（最高法
        院88年度台上字第2863號、85年度台上字第1876號裁判
        要旨參照）。足見林邱于並非上訴人公司之股東，自不
        得參與表決，應認林邱于就系爭退休金決議事項應不得
        行使同意權。再參酌被上訴人所提出之上訴人公司94年
        6月22日出席會議委託書，上訴人公司股東林玉琪、丙
        ○○○、林孝仁、林玉玲、林玉媛、林玉玟、林玉萍等
        7人固均全權委託被上訴人乙○○出席94年6月22日股東
        常會，並委託乙○○代為行使該會議之一切權利及義務
        （見原審卷第105頁至第111頁之委託書），惟系爭股東
        常會之系爭退休金決議事項係關於被上訴人乙○○退休
        金之支付，就被上訴人乙○○而言，顯屬有關自身利害
        關係，且退休金通常並非小金額，支付與否及支付之金
        額，攸關上訴人公司之利益損害，揆諸前揭說明，有限
        公司之股東對於股東會決議事項，因自身利害關係而有
        損害公司利益之虞時，該股東應不得加入表決，亦不得
        代理他人行使表決權，故被上訴人乙○○應不得加入退
        休金決議事項之表決，亦不得代理上訴人公司股東林玉
        琪、丙○○○、林孝仁、林玉玲、林玉媛、林玉玟、林
        玉萍等7人行使退休金決議事項之表決權，是就系爭退
        休金決議事項而言，應僅有丁○○有權行使同意權。然
        系爭股東常會卻通過被上訴人可領取退休金，程序顯有
        可議之處。
      5.再按民法第56條第1項規定：「總會之召集程序或決議
        方法，違反法令或章程時，社員得於決議後三個月內請
        求法院撤銷其決議。…」則於94年6月22日所召開之系
        爭股東常會之召集程序或決議方法，顯違反法令之規定
        ，而上訴人公司之股東未於決議後三個月內請求法院撤
        銷其決議，則該決議仍屬有效，從而被上訴人乙○○依
        該決議領退休金，自屬有法律上之原因。是上訴人依不
        當得利之法律關係，請求被上訴人乙○○返還系爭退休
        金，自屬無據。
    (二)關於上訴人公司得否請求被上訴人丙○○○負損害賠償責
      任？
      1.按股東執行業務，應依照法令、章程及股東之決定；違
        反前項規定，致公司受有損害者，對於公司應負賠償之
        責。又公司負責人應忠實執行業務並盡善良管理人之注
        意義務，如有違反致公司受有損害者，負損害賠償責任
        ，公司法第108條第4項、第52條第1項、第2項、第23條
        第1項分別定有明文。
      2.經查，於94年6月22日所召開之系爭股東常會，既由被
        上訴人丙○○○擔任上訴人公司負責人，而其中關於討
        論被上訴人乙○○退休金之支付乙案，乙○○雖為股東
        ，然討論自身退休金問題時，就乙○○而言，顯係有關
        於自身利害關係，且退休金通常並非小金額，支付與否
        及支付之金額，攸關上訴人公司之利益損害，揆諸前揭
        說明，有限公司之股東對於股東會決議事項，因自身利
        害關係而有損害公司利益之虞時，該股東應不得加入表
        決，亦不得代理他人行使表決權，即不得代理上訴人公
        司股東林玉琪、丙○○○、林孝仁、林玉玲、林玉媛、
        林玉玟、林玉萍等7人行使退休金決議事項之表決，就
        系爭退休金決議事項而言，應僅有丁○○行使同意權，
        依民法第52條第1項之規定，股東會之決議既須出席股
        東過半數決之，而94年6月22日之系爭股東常會出席股
        東共9人，而就系爭退休金決議事項僅有一股東有權利
        行使同意權，顯然未過半數；此時被上訴人丙○○○既
        為上訴人公司當時之負責人，應忠實執行業務並盡善良
        管理人之注意義務，於開會決議該案前，向與會股東說
        明乙○○因自身利害關係而有損害上訴人公司之利益，
        乙○○不得加入表決，亦不得代理他人行使表決權（民
        法第52條第4項參照），促打銷該提案，然被上訴人丙
        ○○○未如此為之，竟由乙○○擔任系爭股東臨時會及
        系爭股東常會之主席（見原審卷第50頁至第53頁、第78
        頁至第86頁），而乙○○關於討論自身之退休金乙案，
        非但自身具有利害關係，應不得加入表決，且不得代理
        他人行使表決權，竟參與表決，且代理上訴人公司股東
        林玉琪、丙○○○、林孝仁、林玉玲、林玉媛、林玉玟
        、林玉萍等7人行使退休金決議事項之表決，又擔任主
        席，而使該案通過，且事後並給付退休金。被上訴人丙
        ○○○明知該決議違背法令，卻仍執行支付被上訴人乙
        ○○退休金，致上訴人公司受有損害，顯未忠實執行業
        務並盡善良管理人之注意義務，致上訴人公司受有損害
        ，自須負損害賠償責任。
      3.再按上訴人公司79年11月12日之章程對董事酬金規定為
        ：「本公司置董事一人，推定乙○○為董事，代表本公
        司董事不論盈虧均應付給酬金其金額經股東全體之同意
        定之。」（見原審卷8、9頁之章程）。另82年6月29日
        之章程對董事酬金規定為：「董事之報酬得於章程內訂
        明或依特約另定之。」（見原審卷第10、11頁之章程。
        86年11月19日之章程對董事酬金規定為：「本公司得設
        董事長一人，其解任、委任及報酬，依照公司法第二十
        九條規定辦理。」（見原審卷第12頁至15頁之章程）。
        88年11月19日之章程對董事酬金規定為：「本公司得設
        置董事長一人，其解任、委任及報酬，依照公司法第二
        十九條規定辦理。」（見原審卷第26頁至18頁之章程）
        。91年1月10日之章程對董事酬金規定為：「董監事酬
        勞金，其金額由股東會議依特約另定之。」（見原審卷
        第19頁至第22頁之章程）。而上訴人公司於94年5月25
        日所召開之系爭股東臨時會，於討論事項第五項作成「
        案由：本公司委任執行董事代表人乙○○先生自請退休
        乙事。說明：員工乙○○先生個人因個人因素、服務加
        油站年資已有16年之久。依據勞基法第五十三條第一款
        、第五十四條第一項第一款規定辦理。勞基法施行細則
        第二十九條第一項給付之（自請退休日期：94年6月30
        日）。決議：依勞基法執行，全數同意。」之決議（見
        原審卷第52頁之會議事錄）。再依公司法第108條第4項
        、第49條之規定，董事非有特約不得請求報酬，故給付
        退休金自應有特約始得為之。而乙○○於79年、82 年
        、86年、88年推選為董事時，從未約定給予退休金，且
        乙○○僅每月已支領酬勞，乙○○對此亦無意見，足見
        上訴人公司之董事乙○○與公司間係屬委任關係，既屬
        委任關係，則是否適用勞基法之規定，已有疑義。再參
        以上訴人之91年1月10日公司章程第12條記載：「董、
        監事酬勞金，其金額由股東會議依特約另定之。」（見
        原審卷第13頁之公司章程）。則該「酬勞金」是否包含
        「退休金」？按董事非勞工，為眾所週知，從而乙○○
        顯不得按工人規定依勞基法請求退休金。承前所述，董
        事乙○○與上訴人公司間係屬委任關係，且乙○○每月
        領有報酬，酬勞金顯不包括退休金。而上開章程所稱之
        「酬勞金」是否包含「退休金」，被上訴人亦未舉證證
        明之。則94年5月25日、94年6月22日之股東會議中關於
        酬勞金包含退休金部分確有疑義。被上訴人丙○○○於
        94年6月22日之系爭股東常會決議當時，既為上訴人公
        司當時之負責人，於事前，未向與會股東說明乙○○因
        自身利害關係而有損害上訴人公司之利益，不得加入表
        決，亦不得代理他人行使表決權，促打銷該提案，竟由
        乙○○擔任主席表決該案；且事後卻仍執行支付被上訴
        人乙○○退休金，致上訴人公司受有損害，顯未忠實執
        行業務並盡善良管理人之注意義務，致上訴人公司受有
        損害，自須負損害賠償責任。
五、綜上所述，上訴人請求被上訴人丙○○○應給付上訴人248
    萬元及自起訴狀繕本送達之翌日即97年7月31日（見原審卷
    第29頁之送達證書）起，至清償日止，按年息百分之5計算
    之利息，自屬正當，應予准許。至超過上開部分之請求，非
    屬正當，即屬不應准許。從而原審就上開應予准許部分，所
    為上訴人敗訴之判決，尚有未洽。上訴論旨指摘原判決此部
    分不當，求予廢棄改判，為有理由，爰判決如主文第二項所
    示。就上開不應准許部分，所為上訴人敗訴之判決，並無不
    合，上訴論旨指摘原判決此部分不當，求予廢棄改判，為無
    理由。又所謂不真正連帶債務，係指數債務人以單一目的，
    本於各別之發生原因負其債務，因其中一債務之履行，他債
    務亦同歸消滅者而言。故不真正連帶債務人中之一人所為之
    清償，如已滿足債權之全部，即應發生絕對清償效力，債權
    人不得再向他債務人請求清償（最高法院95年台上字第2259
    號）。本件債務既不屬不真正連帶，則上訴人請求不真正連
    帶部分，亦應駁回，附此敘明。
六、兩造其餘之攻擊或防禦方法及所用之證據，經本院斟酌後，
    認為均不足以影響本判決之結果，無庸逐一論列。
七、據上論結，本件上訴為一部有理由，一部無理由，依民事訴
    訟法第450條、第449條第1項、第79條，判決如主文。
中    華    民    國    98    年    8     月    11    日
                    民事第七庭
                        審判長法  官  鄭三源
                              法  官  邱  琦
                              法  官  王聖惠
正本係照原本作成。
如不服本判決，應於收受送達後20日內向本院提出上訴書狀，其
未表明上訴理由者，應於提出上訴後20日內向本院補提理由書狀
（均須按他造當事人之人數附繕本）上訴時應提出委任律師或具
有律師資格之人之委任狀；委任有律師資格者，另應附具律師資
格證書及釋明委任人與受任人有民事訴訟法第466條之1第1項但
書或第2項（詳附註）所定關係之釋明文書影本。
中    華    民    國    98    年    8     月    11    日
                              書記官  廖月女
附註：
民事訴訟法第466條之1（第1項、第2項）：
對於第二審判決上訴，上訴人應委任律師為訴訟代理人。但上訴
人或其他法定代理人具有律師資格者，不在此限。
上訴人之配偶、三親等內之血親、二親等內之姻親，或上訴人為
法人、中央或地方機關時，其所屬專任人員具有律師資格並經法
院認為適當者，亦得為第三審訴訟代理人。


司法院資訊處製作；財團法人民間司法改革基金會備份。
